最高法院刑事判決　　　　　　九十四年度台上字第六○○一號
　　上　訴　人　甲○○
　　　　　　　　　　　　0之1.
　　　　　　　　　　　　3
上列上訴人因違反水土保持法案件，不服台灣高等法院花蓮分院
中華民國九十一年十二月三十一日第二審判決（九十年度上訴字
第七○號，起訴案號：台灣台東地方法院檢察署八十八年度偵字
第一九四四號），提起上訴，本院判決如下：
    主  文
原判決關於甲○○部分撤銷，發回台灣高等法院花蓮分院。
    理  由
本件原判決撤銷第一審關於上訴人甲○○無罪之諭知，改判論處
上訴人以在公有山坡地內，未經同意擅自墾殖、占用，致生水土
流失罪刑，固非無見。
惟查：（一）依原判決認定之事實及卷內資料所示，上訴人係於
民國八十七年一月間，受讓已判決確定之共同被告何森和前向台
東縣政府承租之台東縣太麻里鄉○○段第一一四九之五六地號（
重測後為龍泉段第二五一號。原判決誤載為美和段一一四九之五
之地號）之林地租賃權，該筆土地係行政院依水土保持法公告之
山坡地。又上訴人於八十八年六月間，未經主管機關申請許可，
擅自在上開公有山坡地，及同地段第一一四九之六二地號（重測
後為龍泉段第二五○號，由黃寶玉承租）之公有林地墾殖、占用
等情，並未明確認定該第一一四九之六二地號土地係屬公告之山
坡地；理由欄卻論述「系爭土地為林地目，屬山坡地保育區，係
水土保持法第三條第三款所指之山坡地（前經台灣省政府依山坡
地保育利用條例第三條規定，劃定公告之山坡地），經台灣省政
府報奉行政院核定沿用為水土保持法所稱之山坡地，於八十五年
三月六日以八五府農水字第一二三一四號公告在案，有上開公告
影本及系爭第一一四九之六二號土地登記謄本在卷可憑（謄本見
偵查卷第二四頁）。」等旨（見原判決第三頁第九至十四行），
其事實認定與理由說明亦有不相適合之違法。（二）水土保持法
第三十二條第一項在公有或私人山坡地內未經同意擅自墾殖、占
用或從事開發、經營或使用，致生水土流失或毀損水土保持之處
理與維護設施罪，為實害犯，以發生水土流失或毀損水土保持之
處理與維護設施之結果為必要。原判決係論處上訴人水土保持法
第三十二條第一項前段在公有山坡地內，未經同意擅自墾植、占
用，致生水土流失罪名。則上訴人在其事實欄所載之公有山坡地
內擅自墾殖、占用之行為，是否足生水土流失之結果，乃上開罪
名之構成要件，自應詳加查證認定，而後於理由內敘明其認定犯
罪事實所憑之證據，及其認定之理由，方足以資論罪科刑。原判
決於事實欄僅記載上訴人在上開地號開挖整地，搭建如其附圖所
示之工作物及種植果樹等，造成如附圖所示編號Ｇ之處坍塌，致
生水土流失達面積零點零一九○公頃等情，及於理由欄載敘：「
被告未經管理機關之許可，擅自在系爭土地內擅自占用建屋，設
施道路及魚池，並墾殖種植果樹與櫸木，致生水土流失」等語，
而就上訴人之行為是否已發生水土流失之實害結果，則全未調查
認定及論述，並說明其依據，自屬理由不備，併有證據調查未盡
之違法。（三）水土保持法第三十二條第五項係規定：「犯本條
之罪者，其墾殖物、工作物、施工材料及所使用之機具沒收之」
，則適用該條項宣告沒收者，應以行為人係犯水土保持法第三十
二條之罪為限。依原判決事實認定及附圖所載，坐落台東縣太麻
里鄉○○段第一一四九之六二地號（重測後為龍泉段第二五○號
）公有林地，由案外人黃寶玉所承租，並未認定係依水土保持法
所公告之山坡地；理由欄並謂上訴人占用、墾殖鄰地即上開地號
如其附圖c、e、m、j、k 所示魚池、果樹、道路、廣場等行為，
核犯竊佔罪性質。如若無誤，則原判決附圖c、e、m、j、k 所示
之魚池、果樹、道路、廣場，自不能適用同法條第五項規定宣告
沒收，原判決仍適用水土保持法第三十二條第五項規定，就其附
圖c、e、m、j、k 所示之魚池、果樹、道路、廣場諭知沒收，其
適用法則尚有可議。以上或為上訴意旨所指摘，或為本院得依職
權調查之事項，應認原判決關於甲○○部分有撤銷發回更審之原
因。原判決不另諭知上訴人無罪部分，因公訴意旨認與起訴論罪
部分有裁判上一罪關係，基於審判不可分之原則，應併予以發回
。
據上論結，應依刑事訴訟法第三百九十七條、第四百零一條，判
決如主文。
中　　華　　民　　國　九十四　年　　十　　月　二十七　日
                      最高法院刑事第八庭
                          審判長法官  呂　潮　澤
                                法官  吳　昆　仁
                                法官  孫　增　同
                                法官  趙　文　淵
                                法官  吳　　　燦
      本件正本證明與原本無異
                                      書  記  官
中　　華　　民　　國　九十四　年　 十一   月　　二　　日
                                                      Ｑ
